臺灣嘉義地方法院民事判決
110年度嘉簡字第701號
原      告  中國信託商業銀行股份有限公司


法定代理人  利明献  


訴訟代理人  郭俊雄  

            張明賢  
被      告  劉藝能  
            邱俊明  

被代位人    劉民揚  
上列當事人間確認抵押權不存在等事件，本院於民國110年12月2
9日言詞辯論終結，判決如下：
    主  文
確認被告劉藝能與被告邱俊明間就附表所示之不動產，所為設定
如附表所示最高限額抵押權所擔保新臺幣200,000元之債權不存
在。
被告邱俊明應將附表所示不動產所為設定如附表所示最高限額抵
押權登記予以塗銷。
訴訟費用新臺幣2,100元由被告負擔。
    事實及理由
壹、程序事項
一、按確認法律關係之訴，非原告有即受確認判決之法律上利益
    者，不得提起之，民事訴訟法第247條第1項前段定有明文。
    又所謂即受確認判決之法律上利益，係指法律關係之存否不
    明確，原告主觀上認其在法律上之地位有不安之狀態存在，
    且此種不安之狀態，能以確認判決將之除去者而言（最高法
    院52年臺上字第1240號判例要旨可參）。查本件原告起訴主
    張其為劉民揚之債權人，而劉民揚就其所有如附表所示之不
    動產（下稱系爭不動產）其上有如附表所示之抵押權（下稱
    系爭抵押權），致原告於本院109年度司執字第8759號強制
    執行案件因執行無實益而無法受償，則系爭抵押權及所擔保
    之債權是否存在實屬不明，原告之法律上地位確有不安狀態
    存在，且此狀態得以本件確認判決加以除去，原告自有即受
    確認判決之法律上利益。
二、被告邱俊明經合法通知，未於言詞辯論期日到場，核無民事
    訴訟法第386條所列各款情形，爰依原告之聲請，由其一造
    辯論而為判決。
貳、實體事項
一、原告主張略以：
（一）緣原告對劉民揚已取得鈞院所核發之97年度司促字第7164
      號支付命令確定在案（下稱系爭支付命令），劉民揚應清
      償原告393,370元及依執行名義應清償之利息、違約金，
      是以雙方確有債權債務存在關係。
（二）原告屢經催討，劉民揚皆未清償，當原告查調劉民揚之財
      產資料時，得知劉民揚名下之系爭不動產，前於76年5月2
      7日由被告劉藝能設定系爭抵押權予被告邱俊明，致原告
      於鈞院109年度司執字第8759號強制執行案件因執行無實
      益而不能受償，原告提起本件訴訟，應有即受確認判決之
      法律上利益。
（三）查系爭抵押權之存續期間僅至86年5月26日，迄今已逾24
      年，亦未見被告邱俊明積極追償，被告間是否確有債權債
      務，容有疑問。且系爭抵押權所擔保之債權請求權因15年
      間不行使而消滅，被告於請求權消滅時效完成後，5年間
      復未實行系爭抵押權，系爭抵押權業已消滅，又劉民揚復
      怠於行使回復原狀之權利，債權人因保全債權，得以自己
      名義行使，代位劉民揚請求確認被告劉藝能、邱俊明間之
      系爭抵押權擔保之債權不存在，系爭抵押權登記行為無效
      ，並代位劉民揚請求被告邱俊明塗銷系爭不動產之系爭抵
      押權設定登記行為，爰依民法第113條、第242條、767條
      提起本件訴訟等語。
（四）並聲明：如主文第1、2項所示。
二、被告答辯略以：
（一）被告劉藝能以：當初被告跟被告邱俊明借款20萬元，於1
      至2年就還清了，沒有去注意系爭抵押權之設定，也沒有
      去塗銷，對原告請求無意見等語。    
（二）被告邱俊明未於言詞辯論期日到場，亦未提出準備書狀作
      何聲明或陳述。
三、得心證之理由：
（一）原告主張劉民揚尚積欠原告393,370元及依執行名義應清
      償之利息、違約金未清償；劉民揚名下之系爭不動產，前
      於76年5月27日由被告劉藝能設定系爭抵押權予被告邱俊
      明；原告前執系爭支付命令向本院聲請強制執行劉民揚名
      下之系爭不動產，經本院以109年度司執字第8759號強制
      執行案件受理，然因經第一次拍賣後無人應買，如再減價
      2成，以拍賣最低額245,000元進行第2次拍賣，其拍賣最
      低價額以不足以清償系爭抵押權及執行費用，顯無拍賣實
      益而經核發債權憑證終結等情，業據原告提出本院97年度
      司促字第7164號暨其確定證明書、本院109年度司執字第8
      759號函文、戶籍謄本等件在卷可參（見本院卷第19至31
      頁），另經本院職權向嘉義縣水上地政事務所調取系爭土
      地登記公務用謄本、異動索引、人工登記簿謄本及被告劉
      藝能於中埔鄉農會之貸款資料附卷可佐（見本院卷第41至
      59頁、第111頁），復經本院調取本院109年度司執字第87
      59號執行卷宗核閱無訛，且為到庭被告劉藝能所不爭執。
      又被告邱俊明經合法通知，無正當理由未到庭爭執，亦未
      提出書狀作何聲明及陳述，依民事訴訟法第436條第2項、
      第280條第3項準用第1項之規定，視同自認，是本院審酌
      前揭證據資料，應堪認原告主張之事實為真實。
（二）按請求權，因15年間不行使而消滅；最高限額抵押權所擔
      保之債權，其請求權已因時效而消滅，如抵押權人於消滅
      時效完成後，5年間不實行其抵押權者，該債權不再屬於
      最高限額抵押權擔保之範圍；最高限額抵押權所擔保之原
      債權，因原約定之原債權確定日期屆至而確定，民法第12
      5條、第881條之15及第881條之12第1項第1款分別定有明
      文。次按修正之民法第881條之1至第881條之17之規定，
      除第881條之1第2項、第881條之4第2項、第881條之7之規
      定外，於民法物權編修正施行前設定之最高限額抵押權，
      亦適用之，民法物權編施行法第17條亦定有明文，經查：
　　1.本件系爭抵押權雖早於76年8月31日已登記，依前開規定
      ，本件仍有民法第881條之4、第881條之12、第881條之15
      等規定之適用，合先敘明。
　　2.本件依系爭不動產之土地登記謄本所示，系爭抵押權之存
      續期間係自76年5月26日起至86年5月26日止，按通常交易
      習慣，抵押權存續末日應為清償日，則被告邱俊明至遲自
      86年5月26日即可對被告劉藝能行使債權請求權，其消滅
      時效起算日應自86年5月26日起算，被告邱俊明復未能舉
      證證明有法定之中斷時效事由，因此本件系爭抵押權所擔
      保之債權請求權應於101年5月26日罹於15年之時效而消滅
      ，被告邱俊明復未於106年5月26日前行使系爭抵押權，被
      告邱俊明對被告劉藝能之債權請求權依民法第881條之15
      之規定，已罹於5年之除斥期間，自不再屬系爭抵押權所
      擔保之範圍。從而，原告請求確認被告劉藝能、邱俊明間
      就系爭抵押權所擔保之債權不存在，應予准許。
（三）末按所有人對於妨害其所有權者，得請求除去之，民法第
      767條第1項中段定有明文。又按債務人怠於行使其權利時
      ，債權人因保全債權，得以自己名義行使其權利，為民法
      第242條前段所明定。此項代位權行使之範圍，就同法第2
      43條但書規定旨趣推之，並不以保存行為為限，凡以權利
      之保存或實行為目的之一切審判上或審判外之行為，諸如
      假扣押、假處分、聲請強制執行、實行擔保權、催告、提
      起訴訟等，債權人皆得代位行使（最高法院69年台抗字第
      240號判例參照）。經查，系爭抵押權如前所述固已消滅
      ，惟系爭不動產之所有權人劉民揚怠於行使對被告邱俊明
      主張塗銷系爭抵押權之權利，致系爭不動產之土地登記謄
      本上仍存有系爭抵押權之登記，使原告難以就系爭不動產
      依強制執行程序充分受償，妨害其債權之圓滿行使。原告
      既為劉民揚之債權人，為保全其債權，依民法第242條規
      定，代位劉民揚之權利，訴請被告邱俊明塗銷系爭抵押權
      登記，自屬有據。
四、從而，原告主張系爭抵押權所擔保之債權不存在，基於抵押
    權之從屬性，系爭抵押權亦歸於消滅，惟系爭不動產之土地
    登記謄本上仍存有系爭抵押權之登記，復因劉民揚怠於行使
    對被告邱俊明之權利，原告爰依民法第242條、第767條第1
    項中段之規定代位劉民揚訴請被告邱俊明塗銷系爭抵押權，
    核屬有據，應予准許。
五、本件係民事訴訟法第427條第1項訴訟適用簡易訴訟程序，惟
    因原告請求被告辦理塗銷系爭抵押權，係請求被告為一定之
    意思表示，依強制執行法第130條第1項之規定，於判決確定
    時，視為被告已為該意思表示，則原告將來如獲得勝訴判決
    確定時並不生執行困難之情形，性質上不適於為假執行之宣
    告，故本件自無依民事訴訟法第389條第1項第3款之規定職
    權宣告假執行之問題，併此敘明。
六、訴訟費用負擔之依據：民事訴訟法第78條。
中　　華　　民　　國　　111 　年　　1 　　月　　12　　日
                  臺灣嘉義地方法院嘉義簡易庭
                                  法　官　陳寶貴
以上正本係照原本作成。
如對本判決上訴，須於判決送達後20日內向本庭（嘉義市○○路00
0○0號）提出上訴狀（均須按他造當事人之人數附繕本）。如委
任律師提起上訴者，應一併繳納上訴審裁判費。
中　　華　　民　　國　　111 　年　　1 　　月　　12　　日
                                  書記官  江靜盈
附表：
不動產  抵押權 土地 嘉義縣○○鄉○○段000地號（權利範圍：全部） 收件年期：76年 權利種類：抵押權 登記日期：76年5月27日 字號：上地登1字第003377號 權利人：邱俊明 債權額比例：全部 擔保債權總金額：本金最高限額新臺幣20萬元 存續期間：76年5月26日至86年5月26日 清償日期：依照契約約定 利息（率）：年息捌％計算 遲延利息（率）：無 違約金：無 債務人及債務人比例：劉藝能 權利標的：所有權 標的登記次序：001 設定權利範圍：全部 證明書字號：上地登字第000504號 設定義務人：劉藝能 共同擔保地號：金蘭段412、416、417、418